臺灣臺中地方法院刑事判決　　　　　 99年度豐簡上字第958號
上　訴　人
即　被　告　宋瑞珠
輔　佐　人
即被告之母　宋陳秋幸
指定辯護人　本院公設辯護人戴遐齡
上列上訴人即被告因詐欺案件，不服本院豐原簡易庭99年度豐簡
字第699號中華民國99年11月16日第一審簡易判決（聲請簡易判
決處刑案號：臺灣臺中地方法院檢察署99年度偵字第21452號）
提起上訴，本院管轄之第二審合議庭認不得以簡易判決處刑，改
依通常程序為第一審判決如下：
    主    文
原判決撤銷。
宋瑞珠無罪。
   理  由
一、公訴意旨詳如附件聲請簡易判決處刑書所載。
二、按被告因智能障礙無法為完全之陳述，於審判中未經選任辯
    護人者，審判長應指定公設辯護人或律師為其辯護，刑事訴
    訟法第31條第1項定有明文。本件上訴人即被告宋瑞珠提起
    上訴時，提出其身心障礙手冊影本1份附卷，其上記載被告
    為輕度智障（見本院卷第6頁）。嗣經本院委由行政院衛生
    署草屯療養院對被告實施精神鑑定結果，認其整體認知功能
    不佳，判斷力和問題解決能力不佳，智能屬輕度智能不足程
    度，推估在行為當時，對於外界事務之知覺理會與判斷作用
    ，以及自由決定意思之能力，應已較普通人之平均程度顯然
    減退。鑑定認為被告行為當時因精神障礙或其他心智缺陷，
    致其辨識行為違法或依其辨識而行為之能力顯著降低，然未
    達不能辨識行為違法或欠缺依其辨識而行為之能力，有行政
    院衛生署草屯療養院100年3月16日草療精字第1903號函檢附
    之鑑定報告書在卷可憑（見本院卷第46至48頁）。被告有輕
    度智能不足之情形，為保障其訴訟上之防禦權，爰依上開規
    定指定公設辯護人為其辯護。
三、按被告以外之人於審判外之言詞或書面陳述，除法律有規定
    者外，不得作為證據，刑事訴訟法第159條固定有明文，惟
    被告以外之人於審判外之陳述，雖不符同法第159條之1至之
    4規定，而經當事人於審判程序同意作為證據，法院審酌該
    言詞陳述或書面陳述作成時之情況，認為適當者，亦得為證
    據；又當事人、代理人或辯護人於法院調查證據時，知有第
    159條第1項不得為證據之情形，而未於言詞辯論終結前聲明
    異議者，視為有前項之同意，同法第159條之5亦定有明文。
    其立法意旨在於傳聞證據未經當事人之反對詰問予以核實，
    原則上先予排除，惟若當事人已放棄詰問或未聲明異議，基
    於證據資料愈豐富，愈有助於真實發現之理念，且強化言詞
    辯論原則，法院自可承認該傳聞證據例外擁有證據能力。查
    本判決下列所引用全部卷證資料，均經本院於審理時當庭提
    示而為合法之調查，且檢察官、被告及辯護人均不爭執其證
    據能力，並經本院審酌前開證據作成或取得之狀況，並無非
    法或不當取證之情事，復查無顯不可信之情況，依上開規定
    ，自均有證據能力。
四、按犯罪事實應依證據認定之，無證據不得認定犯罪事實；不
    能證明被告犯罪者，應諭知無罪之判決，刑事訴訟法第154
    條第2項、第301條第1項前段分別定有明文。又事實之認定
    ，應憑證據，如未能發現相當證據，或證據不足以證明，自
    不能以推測或擬制之方法，以為裁判基礎；認定犯罪事實所
    憑之證據，雖不以直接證據為限，間接證據亦包括在內，然
    而無論直接證據或間接證據，其為訴訟上之證明，須於通常
    一般之人均不致有所懷疑，而得確信其為真實之程度者，始
    得據為有罪之認定，倘其證明尚未達到此一程度，而有合理
    之懷疑存在，無從使事實審法院得有罪之確信時，即應由法
    院為諭知被告無罪之判決，最高法院分別著有40年台上字第
    86號、76年台上字第4986號判例可資參照。再刑事訴訟法第
    161條第1項規定：檢察官就被告犯罪事實，應負舉證責任，
    並指出證明之方法。因此，檢察官對於起訴之犯罪事實，應
    負提出證據及說服之實質舉證責任。倘其所提出之證據，不
    足為被告有罪之積極證明，或其指出證明之方法，無從說服
    法院以形成被告有罪之心證，基於無罪推定之原則，自應為
    被告無罪判決之諭知，亦有最高法院92年台上字第128號判
    例可資參照。次按刑法上之幫助犯，係指以幫助之意思，對
    於正犯資以助力，使其犯罪易於達成而言，故幫助犯之成立
    ，不僅須有幫助他人犯罪之行為，且須具備明知他人犯罪而
    予以幫助之故意，始稱相當；又刑法並不承認過失幫助之存
    在，是以從犯之成立，須有幫助之故意，亦即必須認識正犯
    之犯罪行為而予幫助者，始足當之（參照最高法院86年度台
    上字第4824號、72年度台上字第6553號判決要旨）。
五、本件公訴人認被告涉犯幫助詐欺取財罪嫌，無非係以被告於
    偵查中坦承不諱，核與被害人陳又豪於警詢之指述相符，並
    有元大商業銀行股份有限公司（下稱元大銀行）豐原分行帳
    號：0000000000000號帳戶之開戶基本資料、客戶往來交易
    明細、被害人陳又豪提出之台新銀行自動櫃員機交易明細表
    、存摺內頁（定期儲蓄存款明細表）等為其主要依據。訊之
    被告固承認上開帳戶為其所申請開戶使用之事實，惟堅決否
    認有何幫助詐欺取財犯行，辯稱：該帳戶是我之前在7-11超
    商工作的薪資轉帳帳戶，因為我後來已經離開7-11超商，所
    以就在98年8月5日下午5時許，到豐原廟東夜市，把裡面的
    錢都領出來後，不小心把提款卡遺失，密碼是我的生日5710
    22，因為怕忘記，所以把密碼寫在紙條黏貼在提款卡上，我
    只有遺失提款卡，存摺及印章都還在，我遺失後，心想裡面
    的錢都已提領出來，以後也用不到該帳戶，便沒有去報警或
    掛失，我沒有把提款卡交給別人使用等語。
六、經查：
  (一)被害人陳又豪因遭詐欺集團施以詐術，而於99年8月19日先
    後轉帳2萬9900元、2萬9900元（共計5萬9800元）入被告所
    有上開元大銀行豐原分行帳號：0000000000000號帳戶等情
    ，雖據證人即被害人陳又豪於警詢中證述明確，並有其提出
    之台新銀行自動櫃員機交易明細表、存摺內頁（定期儲蓄存
    款明細表）、被告上開帳戶之開戶暨相關服務申請書、客戶
    往來交易明細、存款對帳單附卷可稽，惟此僅足證明有人利
    用被告上開帳戶持以詐騙被害人陳又豪，尚不得遽以證明被
    告參與上開詐騙或係基於幫助犯意提供該帳戶供人詐騙。
  (二)被害人陳又豪於99年8月19日受騙轉帳後，旋於同日前往臺
    中市政府警察局第六分局西屯派出所報案製作筆錄，有其警
    詢筆錄可參。而被告亦隨即於翌日即99年8月20日至豐原分
    局接受警詢製作筆錄，該次警詢時，被告即已表明其上開帳
    戶之提款卡係於98年8月5日遺失（見豐原分局警卷第3頁反
    面）。嗣被告於99年9月13日至東勢分局接受警詢製作筆錄
    時，亦供稱上開帳戶提款卡於98年8月5日下午5時許，在豐
    原廟東夜市附近遺失（見東勢分局警卷第2頁）。本件聲請
    簡易判決處刑書雖記載被告於偵查中對其被訴「基於幫助他
    人詐欺取財之不確定故意，於民國98年8月5日某時，在不詳
    地點，將其所有之元大商業銀行股份有限公司豐原分行帳號
    0000000000000號帳戶之金融卡及密碼交予姓名年籍不詳之
    人」之犯罪事實坦承不諱，然經本院於100年4月2日審理時
    當庭播放被告99年9月28日偵查中接受檢察事務官詢問光碟
    勘驗結果，顯示被告於該次偵查庭仍舊供稱其於去年（98年
    ）8月5日，去廟東吃東西，回家後發現提款卡不見等語，而
    完全未提及其有將該帳戶提款卡及密碼交付他人使用之情事
    ，有該次庭期逐字譯文在卷可佐（見本院卷第27至30頁）。
    而被告於該次偵查庭期時，固與檢察事務官有以下內容之問
    答「（問：妳有沒有曾經在提款的時候，提款機看到什麼字
    ？）答：沒有」、「（問：有沒有說小心妳的帳戶變成人頭
    戶的警告標語？有沒有看過？）答：有、「（問：有對不對
    ？有沒有在看電視？）答：有」、「（問：有嘛。電視跟報
    紙，不時在報導那個詐騙集團有使用人頭戶騙錢的新聞有沒
    有看過？有否？）答：有」、「（問：妳的提款卡不見了，
    妳不擔心別人把它拿去當犯罪的工具？）答：我想說那個，
    我沒想到那個地方」、「（問：沒想到那個地方？可是因為
    妳的提款卡落入了詐騙集團的手中，然後讓他去詐騙別人的
    錢，匯到了妳的戶頭，然後詐騙集團順利的把它領走，這樣
    的行為，觸犯了幫助詐欺，妳有沒有承認？有承認嗎？承認
    嗎？承不承認？）答：什麼」、「（問：我再說一次，妳因
    為這樣的行為，妳這樣的行為，妳的提款卡，落入了詐騙集
    團的手中，讓詐騙集團很容易的騙別人的錢，然後呢，讓別
    人的錢匯到了妳的戶頭，然後又被詐騙集團很簡單的、很輕
    易的就領走，觸犯了幫助詐欺，妳已經觸犯了幫助詐欺了，
    妳有沒有承認？承不承認？）答：我那時候沒有注意到」、
    「（問：沒有注意到？不承認囉？不承認囉？不承認犯罪了
    就對了？妳不承認妳已經犯罪就對了？就是不承認？不承認
    嘛對不對？）答：可是我沒有，我不認識那個人呢」、「（
    問：那當然了，妳如果認識了，妳就變正犯了，妳就變詐騙
    集團了。妳不認識，可是呢，妳大概也想得到，以妳的年齡
    、妳的工作經驗、還有妳接受過的訊息，妳也大概知道，如
    果將提款卡流落在外面，有可能被人家拿去當犯罪的工具，
    可是妳竟然還讓這個提款卡，這麼輕易的在外面流通，所以
    造成了今天有人被詐騙了，所以這樣是幫助詐欺，沒有說妳
    是詐騙集團，只是幫助詐欺而已，這樣妳有承認嗎？）承認
    」。惟綜觀該次庭期全部問答內容，細譯被告之回答，可知
    被告係對於檢察事務官所詢問之「妳的提款卡不見，落入了
    詐騙集團的手中，讓詐騙集團騙別人的錢，讓別人匯錢到妳
    的戶頭，這麼輕易讓提款卡在外面流通，造成今天有人被詐
    騙」一節，回答「承認」，而非承認其有將上開帳戶提款卡
    及密碼交付予他人使用之行為。實際上，被告自警詢起至偵
    查中迄本院審理時止，從未供述其有將提款卡及密碼交付予
    他人使用之行為，故聲請簡易判決處刑書所載「上揭犯罪事
    實，業據被告宋瑞珠於偵查中坦承不諱」，與事實顯有出入
    。
  (三)被告自警詢、偵查至本院審理中，對於其上開帳戶提款卡係
    於何時、何地遺失，所為之陳述大致相符，並於本院100年4
    月20日審理時當庭提出其上開帳戶之存摺及印章（見本院卷
    第64、72頁），且依被告提出之上開帳戶存摺所示，其於98
    年8月5日確有臨櫃現金提領1萬7900元，提款後帳戶餘額為
    93元之紀錄（見本院卷第8頁），核與被告於該次庭期所述
    ：「因為去廟東的上個月，老闆叫我不要做了，我想卡片跟
    7-11沒有關係，就把全部的錢領出來，我是到銀行櫃台把全
    部的錢領出來，金額大約是檢察官講的1萬7900元」、「（
    妳那天除了帶元大銀行提款卡外，是否有帶印章及存摺？）
    有，印章及存摺放在袋子比較深的地方」等語相符（見本院
    卷第66頁反面）。被告於98年8月5日既攜帶其上開帳戶之存
    摺、印章及提款卡辦理臨櫃提款，倘其當日提款後確實有意
    將該帳戶提供給詐欺集團使用，詐欺集團理當要求被告同時
    交付存摺及印章，否則渠等詐騙得手之被害人所匯款項即有
    遭被告自行持存摺及印章以臨櫃方式提領一空之可能，是被
    告所辯其上開帳戶之提款卡係於98年8月5日遺失，而非交給
    他人使用一情，尚非全然不可採信。
  (四)被告上開帳戶於98年8月5日起至99年8月19日本案被害人陳
    又豪匯款止，期間內尚有多筆他人轉帳入內之紀錄，計有：
    高啟智以合作金庫商業銀行於99年1月26日轉帳1000元、2
    月1日轉帳1000元、3月15日轉帳1000元、1000元、3月16日
    轉帳1000元、2000元；田淑玲以萬泰商業銀行於99年2月
    22日轉帳1000元、1000元；盧品妍以合作金庫商業銀行於
    99年4月7日轉帳1000元、8月18日轉帳2000元；劉素婷以
    合作金庫商業銀行於99年5月31日轉帳2000元、6月2日轉帳
    4000元、2000元、6月4日轉帳1000元、2000元、2000元、6
    月7日轉帳3000元、2000元、6月9日轉帳2000元、6月10日轉
    帳1000元、7月1日轉帳2000元、1000元；劉素婷以中國信
    託商業銀行於99年6月7日轉帳3000元、2000元；劉申應以
    合作金庫商業銀行於99年6月17日轉帳1000元、6月28日轉帳
    1000元、7月19日轉帳1000元；劉素婷以中華郵政股份有
    限公司於99年7月2日轉帳1000元、1000元；陳韋正以遠東
    國際商業銀行於99年8月19日轉帳3460元。以上有元大銀行
    豐原分行100年5月13日元豐字第1000000476號函檢送之各次
    轉帳人之轉入行名稱及帳號、合作金庫商業銀行沙鹿分行
    100 年7月4日合金沙字第1000002606號函檢送之盧品妍、劉
    素婷、劉申應新開戶建檔登錄單、合作金庫商業銀行豐原分
    行100年6月20日合金豐存字第1000002354號函檢送之高啟智
    新開戶建檔登錄單、中華郵政股份有限公司100年6月10日儲
    字第1000096060號函檢送之劉素婷開戶基本資料、遠東國際
    商業銀行100年6月9日（100）遠銀詢字第0000918號函檢送
    之陳韋正開戶明細查詢單、萬泰商業銀行股份有限公司100
    年6月20日泰存匯字第10000005010號函檢送之田淑玲存款業
    務往來申請書、個人戶基本資料查詢、中國信託商業股份有
    限公司100年6月13日中信銀00000000006423號函檢送之劉素
    婷開戶基本資料查詢、印鑑卡、被告上開帳戶存摺影本、對
    帳單存卷可稽（見本院卷第81、82、92至110、8至11頁、東
    勢分局警卷第14、15頁）。而經本院指派管區警員對上開高
    啟智、田淑玲、盧品妍、劉素婷、劉申應、陳韋正等6人進
    行詢問調查結果，該6人均稱不認識被告，其中田淑玲稱係
    因借款給綽號「小楊」之友人而轉帳，劉申應稱係因網路購
    物而轉帳，陳韋正稱係因遭人詐騙而轉帳，另高啟智、盧品
    妍、劉素婷則均稱無印象曾轉帳入被告上開帳戶（見本院卷
    第126至146頁）。由高啟智等6人均不認識被告，且所欲轉
    帳之對象亦非被告，足見其等轉帳時該帳戶已由他人使用，
    而不在被告保管使用狀態中，與被告前揭所辯其上開帳戶提
    款卡已於98年8月5日遺失，尚屬相合。
  (四)至被告將密碼寫在紙條黏貼在提款卡上，遺失提款卡後未報
    警或掛失止付之行為，雖與通常一般人均妥善保管提款卡及
    密碼，如有遺失則立即掛失止付，以防他人持以盜領之常情
    有違。惟被告於79年間因車禍昏迷被送至加護病房，住院治
    療約半年，其後整體功能即較為下降，注意力不集中，反應
    和動作較為遲鈍，曾有外出走失之情形，領有輕度智能障礙
    身心障礙手冊；於86年間經媒妁之言結婚，但因夫家對於被
    告整體能力較差，生活事務處理不佳，而於90年間離婚，離
    婚後和父母同住，曾至便利商店、加油站工作，但皆因動作
    緩慢，無法處理較為複雜之事務而被辭退。被告整理認知功
    能不佳，判斷力和問題解決能力不佳，智能屬輕度智能不足
    程度，經鑑定推估在行為當時，對於外界事務之知覺理會與
    判斷作用，以及自由決定意思之能力，應已較普通人之平均
    程度顯然減退，而認為被告行為當時因精神障礙或其他心智
    缺陷，致其辨識行為違法或依其辨識而行為之能力顯著降低
    ，有上述鑑定報告書可參。被告既有前開因智能障礙致對於
    外界事務之知覺理會與判斷作用較普通人之平均程度顯然減
    退之情形，則其為避免突然忘記密碼而將之寫在紙條黏貼在
    提款卡上，事後亦因不知後果之嚴重性而未辦理掛失止付或
    報警，尚屬合理，自難執此逕認被告有將提款卡提供給他人
    使用之故意。
七、綜上所述，被告前揭所辯尚堪採信，本件檢察官之舉證並未
    達到令通常一般之人均不致於有所懷疑而得確信被告觸犯幫
    助詐欺取財之犯行，或說服本院形成被告有罪之心證。此外
    ，復查無其他具體事證足資證明被告有聲請簡易判決處刑意
    旨所指之犯行，即屬不能證明被告犯罪，揆諸上開法條規定
    及判例意旨，自應諭知被告無罪之判決。
八、原簡易判決疏未詳究上情，對被告遽予論罪科刑，自非允洽
    ，被告上訴意旨指摘原判決不當，為有理由。又檢察官聲請
    簡易處刑之案件，法院於審理後，認應為無罪判決之諭知者
    ，應適用通常程序審判之，刑事訴訟法第452條、第451條之
    1第4項但書第3款定有明文，是本院管轄第二審之合議庭自
    應將原判決撤銷，改依通常程序為第一審諭知被告無罪之判
    決，檢察官如有不服，仍得依法提起上訴，併予敘明。
九、臺灣臺中地方法院檢察署99年度偵字第22389號移送併辦部
    分，因本案已諭知被告無罪之判決，該部分與本案即無任何
    一罪關係可言，非本院所得審究，應檢還由檢察官另行依法
    處理，附此敘明。
據上論斷，應依刑事訴訟法第455條之1第1項、第3項、第452條
、第451條之1第4項但書第3款、第369條第1項前段、第364條、
第301條第1項前段，判決如主文。
中    華    民    國   100    年    9     月    20    日
                  刑事第四庭    審判長法  官  吳進發
                                      法  官  李婉玉
                                      法  官  羅智文
以上正本證明與原本無異。
如不服本判決應於收受送達後10日內向本院提出上訴書狀，並應
敘述具體理由；其未敘述上訴理由者，應於上訴期間屆滿後20日
內向本院補提理由書（均須按他造當事人之人數附繕本）「切勿
逕送上級法院」。
                                      書記官  洪菘臨
中    華    民    國   100    年    9     月    20    日
附件
臺灣臺中地方法院檢察署檢察官聲請簡易判決處刑書      攝股
                                     99年度偵字第21542號
    被      告  宋瑞珠  女  41歲（民國○○年○○月○○日生）
                        住臺中縣東勢鎮○○里○鄰○○街121
                          號
                        國民身分證統一編號：Ｚ000000000號
上列被告因詐欺案件，業經偵查終結，認為宜聲請以簡易判決處
刑，茲將犯罪事實及證據並所犯法條分敘如下：
        犯罪事實
一、宋瑞珠可預見如將自己於金融機構所設立帳戶之金融卡及密
    碼交予他人使用，有供不法詐騙集團利用，而成為詐欺取財
    犯罪工具之可能，竟仍基於幫助他人詐欺取財之不確定故意
    ，於民國98年8月5日某時，在不詳地點，將其所有之元大商
    業銀行股份有限公司豐原分行（下稱元大商業銀行豐原分行
    ）帳號0000000000000 號帳戶之金融卡及密碼交予姓名年籍
    不詳之人。嗣有陳又豪於99年8 月18日晚上10時許，接獲自
    稱男人幫網路賣家之犯罪集團成員電話，以其前於網路購物
    時之匯款資料勾選為分期付款，若不立即依指示操作提款機
    ，將會連續扣款，使陳又豪陷於錯誤，接續於同日晚上11時
    30分許及翌（19）日凌晨0 時26分許，在臺中市○○區○○
    路236 號之全家便利商店附設自動櫃員機，依指示操作而誤
    匯款新臺幣（下同）2萬9900元、2萬9900元入上開元大商業
    銀行豐原分行帳戶內。上開匯款旋即為犯罪集團提領一空。
    後經陳又豪覺察受騙，始報警處理，而循線查獲。
二、案經臺中縣警察局豐原分局報告偵辦。
        證據並所犯法條
一、上揭犯罪事實，業據被告宋瑞珠於偵查中坦承不諱，核與被
    害人陳又豪於警詢之指述相符，並有元大商業銀行豐原分行
    帳號0000000000000 號帳戶之開戶基本資料、客戶往來交易
    明細、台新銀行自動櫃員機交易明細表、被害人陳又豪所有
    帳戶存摺之定期（儲蓄）存款明細表、臺中市警察局第六分
    局西屯派出所受理刑事案件報案三聯單、臺中市警察局第六
    分局西屯派出所受理詐騙帳戶通報警示、詐騙電話斷話簡便
    格式表、165 專線協請金融機構暫行圈存疑似詐欺款項通報
    單及內政部警政署反詐騙諮詢專線紀錄表各1 份等在卷可稽
    。足認被告之自白與事實相符，其犯行堪予認定。
二、查被害人陳又豪雖確實匯款至上揭被告之帳戶，然並無證據
    證明轉入之款項為被告所提領，僅能認定被告提供帳戶予他
    人使用。而刑法第339條第1項詐欺取財罪之成立，以行為人
    施用詐術，使人陷於錯誤而交付財物為要件。本件詐欺構成
    要件行為之實施，係透過電話聯繫，使不知情之被害人匯款
    ，實施者既為前揭姓名年籍不詳之人，被告單純提供帳戶之
    行為僅係使犯罪者容易欺騙民眾及隱匿犯罪事實，屬詐欺罪
    構成要件以外之行為，而為幫助詐欺行為至明。是核被告宋
    瑞珠所為，係犯刑法第339條第1項、第30條第1 項前段之幫
    助詐欺取財罪嫌。
三、依刑事訴訟法第451條第1項聲請逕以簡易判決處刑。
  此  致
臺灣臺中地方法院
中    華    民    國    99    年    9     月    29    日
                              檢  察  官  李  翠  玲
本件正本證明與原本無異
中    華    民    國    99    年    10    月    13    日
                              書  記  官  李      丹